臺灣桃園地方法院民事判決　　　　　　 91年度重訴字第174號
原　　　告　乙○○即甲○○之.
　　　　　　己○○即甲○○之.
上　二　人
訴訟代理人　宋志衡律師
複　代理人　石永欣
原　　　告　壬○○○即甲○○.
　　　　　　丁○○即甲○○之.
　　　　　　戊○○即甲○○之.
　　　　　　辛○○即甲○○之.
　　　　　　庚○○即甲○○之.
被　　　告　丙○○
訴訟代理人　趙元昊律師
複　代理人　子○○
上列當事人間請求土地所有權移轉登記等事件，於民國94年7月6
日言詞辯論終結，本院判決如下：
    主      文
原告之訴及假執行之聲請均駁回。
訴訟費用由原告連帶負擔。
    事實及理由
一、原告壬○○○、丁○○、戊○○、辛○○、庚○○均未於最
    後言詞辯論期日到場，核無民事訴訟法第386 條所列各款情
    形，依被告之聲請，由其一造辯論而為判決。
二、本件被繼承人甲○○已於民國93年3 月28日死亡，而其法定
    繼承人為原告壬○○○、丁○○、乙○○、戊○○、己○○
    、辛○○、庚○○及被告丙○○，又被告丙○○係為本件訴
    訟被告，是以應由原告壬○○○、丁○○、乙○○、戊○○
    、己○○、辛○○、庚○○承受訴訟，合先敘明。
三、本件原告起訴主張被繼承人甲○○所有坐落桃園縣觀音鄉○○段823 、824 、831 、834 、835 、837 、838 、839 、
    840 、862 、863 、866 、871 、871 之1 、872 、873 、
    925 、926 、1596、1597等共20筆土地（下稱系爭823 等地
    號20筆土地），面積共計3.32公頃，於72年間為便於管理及
    節稅，被繼承人甲○○乃以買賣或贈與之方式將系爭823 等
    地號等20筆土地中之823 、824 、831 、834 、835 、 837
    、838 、839 、84 0、862 、863 、866 、871 、871 之 1
    、925 、926 地號共16筆土地（下稱系爭823 等地號16筆土
    地）信託登記於被告所有。另系爭823 等地號20筆土地中15
    96、1597地號共2 筆土地（下稱系爭1596等地號2 筆土地）
    係被繼承人甲○○向訴外人黃春德買受亦信託登記為被告所
    有。嗣76年間被繼承人甲○○委託被告及原告乙○○出賣系
    爭823 等地號20筆土地，並以每甲新台幣（下同）325 萬元
    出賣與訴外人凱凱企業股份有限公司（下稱凱凱公司），總
    價款為11,123,000元（下稱系爭價金）。被繼承人甲○○另
    以系爭價金於81年6 月間向訴外人癸○○購買坐落桃園縣新
    屋鄉○○段上榔小段527 、528 、529 地號土地（下稱52
    7 等地號3 筆土地及向訴外人林青鴻購買坐落觀音鄉○○段
    1704地號土地（下稱系爭1704地號土地），亦信託登記為被
    告所有，嗣被繼承人甲○○終止信託關係，被告自應返還系
    爭527 等地號4 筆土地。被告代理被繼承人甲○○出賣系爭
    823 等地號20筆土地所得系爭價金係存入被告帳戶，俟另購
    買系爭527 等地號4 筆土地，被告亦僅由其帳戶提領9,110,
    000 元支付，系爭價金尚有餘款2, 012,815元拒不償還。又
    ，被繼承人甲○○於出賣系爭823 等地號20筆土地中871 、
    871 之1 、925 、926 地號之4 筆土地（下稱系爭871 等地
    號4 筆土地）時，因訂有375 租約，原告乃另向訴外人王奎
    購買其坐落觀音鄉○○段880 、883 地號（下稱系爭880 等
    地號2 筆土地）以為補償佃農即訴外人劉阿成交換之土地，
    訴外人劉阿成尚需補償被繼承人甲○○之30萬元亦由被告取
    走而未返還。被繼承人甲○○係於起訴前始向被告終止信託
    契約，系爭土地之返還請求權之時效自未消滅。原告爰依民
    法委任及不當得利之法律關係提起本訴，並聲明求為判決命
    被告（一）應將坐落桃園縣新屋鄉○○○段527 地號，面積
    0.204 公頃；同段528 地號、面積0.2011公頃；同段529 地
    號、面積0.1988公頃及觀音鄉○○段1704地號、面積0.0700
    公頃等4 筆土地之所有權移轉登記與兩造公同共有。（二）
    被告應給付2,312,815 元予兩造公同公有，及自起訴狀繕本
    送達之翌日（91年4 月30日）起至清償日止，按週年利率5%
    計算之利息。（三）前項聲明，原告願供擔保，請准宣告假
    執行。
四、被告則以因原告乙○○不服被繼承人甲○○生前贈與被告之
    財產較多，而於87年5 月17日再為協議，由被告將部分財產
    財產贈與原告乙○○，並家用開銷等事務為明確劃分負責範
    圍，嗣因原告乙○○事後理財不當萌生非份之意圖，多次挑
    唆被告與被繼承人甲○○間原本融洽之父子關係，進而以被
    繼承人甲○○名義提起本件訴訟，自屬於法無據，合先敘明
    。系爭82 3等地號16 筆 土地，係被繼承人甲○○以贈與為
    原因，而移轉所有權登記為被告所有，而非信託登記。系爭
    823 地號等16筆土地中834 、835 、837 、838 、839 、84
    0 、862 、863 、866 、871 、871 之1 、925 、926 地號
    等13筆土地（下稱834 等地號13筆土地），於72年間即贈與
    被告並同時移轉所有權登記完畢，而其餘之823 、824 、83
    1 地號等3 筆土地（以下稱系爭823 等地號3 筆土地），亦
    於同年贈與被告，惟因系爭823 地號等3 筆土地為建地，為
    節稅而先以買賣為原因而於同年6 月17日登記移轉予訴外人
    林維乾，翌日即再以買賣為由而移轉登記予被告，故雖為買
    賣實為贈與。系爭823 等地號20筆土地中之系爭1596等地號
    2 筆土地，係被告於76年7 月22日向訴外人即地主黃春德購
    得，並同時移轉登記為被告所有，與被繼承人甲○○無涉。
    76 年11 月間出售予訴外人凱凱公司之系爭823 等地號20筆
    土地包括被告所有系爭823 等地號16筆土地、系爭1596等地
    號2筆 土地及被繼承人甲○○所有其餘2 筆土地，所得價金
    1 ,112 萬3千元中應歸被繼承人甲○○所有之57萬2,975 元
    已由被繼承人甲○○取走，其餘款項自屬被告所有，並得自
    由支配。系爭823 等地號20筆土地中之同段871 、871 之 1
    、925 及926 地號4 筆土地係被繼承人甲○○於72年間以贈
    與為原因移轉登記所有權予被告，嗣為解決租佃問題，被告
    於76年11月出售系爭871 等地號4 筆土地予訴外人凱凱公司
    前，即在75年10月間另購桃園縣觀音鄉○○段880 、883 地
    號土地做為佃農劉阿成補償解決租佃關係，佃農劉阿成所應
    補貼30萬元自應由被告取得。退步言之，縱系爭823 等地號
    16 筆 土地係被繼承人甲○○於72年間以贈與為原因移轉迄
    今亦已罹於15年消滅時效。又，被告於81年7 月將其所有坐
    落台中縣大安鄉○○段65、66、67、95、96、124 及125 地
    號7 筆土地（下稱65等地號7 筆土地）以價金1,707 萬零74
    0 元出售，扣除介紹費、登記費後尚有1,600 餘萬元，因原
    告乙○○表示借用投資股票而存入其帳戶，嗣被告於81年 6
    月4 日以前述自有資金向訴外人癸○○購買桃園縣新屋鄉○○段上榔小段527 、528 、529 、530 、531 及532 地號
    6 筆土地（下稱系爭52 7等地號6 筆土地），其中同小段53
    0 、531 、532 地號土地應原告乙○○要求登記為其所有，
    其被告係於81年6 月4 日以自有資金購買系爭527 等地號 4
    筆土地，惟因被告戶籍設於台中縣，與土地坐落於桃園新屋
    鄉有跨縣合法限制問題，是以被告乃商請以訴外人林維乾名
    義登記為所有權人，然為安全考量，故要求設定抵押權予胞
    弟即原告乙○○，嗣被告將戶籍由設籍地台中縣遷至購地所
    在即桃園縣觀音鄉藍埔村7 鄰青埔22號始將土地移轉記為被
    告所有，並塗銷原告乙○○之抵押權登記，尚非被繼承人甲○○信託登記予被告。至於被告向訴外人林青鴻購買系爭17
    04地號土地，係由被告帳戶內自有款項支付價金，自屬被告
    所有，亦非被繼承人信託等語資為辯稱，並請求駁回原告之
    訴，既陳明願供擔保，請准宣告免為假執行。
五、原告起訴主張於76年間以被告為出賣人，將系爭823 等地號
    20筆土地，其中系爭823 等地號16筆土地係由被繼承人甲○○以贈與原因移轉登記為被告所有及系爭1596等地號2 筆土
    地係由被告以買賣原因自訴外人黃春德取得所有權，其餘 2
    筆土地係登記為被繼承人甲○○所有，出賣與訴外人凱凱公
    司。又因系爭823 等地號20筆土地其中同地號871 、871 之
    1 、925 及926 地號4 筆土地由佃農劉阿成耕作，遂由以被
    告名義另購桃園縣觀音鄉○○段880 、883 地號土地價值補
    償佃農劉阿成，並以被告名義與佃農劉阿成協議及收受佃農
    貼還之30萬元。嗣於81年6 月4 日以被告為買受人向訴外人
    癸○○購買系爭527 地號等6 筆土地，其中同段530 、 531
    、532 地號登記為乙○○所有，其餘3 筆土地則信託登記為
    訴外人林維乾所有，並設定抵押權與原告乙○○，嗣再移轉
    登記為被告所有，並塗銷抵押權，及被告所辯其於81年7 月
    將登記被告所有之系爭65等地號7 筆土地以價金1,707 萬零
    740 元出售，扣除介紹費、登記費後尚有1, 600餘萬元，並
    存入原告乙○○帳戶，嗣於81年6 月4 日以前述資金，由被
    告為買受人向訴外人癸○○購買系爭527 等地號6 筆土地，
    其中同小段530 、531 、532 地號土地登記為原告乙○○所
    有，其中系爭527 等地號3 筆土地則信託登記為訴外人林維
    乾所有，設定抵押權與原告乙○○，嗣再移轉登記為被告所
    有，並塗銷抵押權。被告為買受人向訴外人林青鴻所購系爭
    1704地號土地，係由被告帳戶內自有款項支付價金等情，已
    為兩造所不爭執，並有原告提出相關土地登記謄本一冊、不
    動產買賣契約書及被告提出相關土地登記謄本一冊、不動產
    買賣契約書為證，並經證人魏金卿到場結證屬實。原告此部
    分主張及被告前述所辯，均為真實可信。
六、按「當事人主張有利於己之事實者，就其事實有舉證之責任
    。」民事訴訟法第277 條前段定有明文。又，民事訴訟如係
    由原告主張權利者，應先由原告負舉證之責，若原告先不能
    舉證，以證實自己主張之事實為真實，則被告就其抗辯事實
    即令不能舉證，或其所舉證據尚有疵累，亦應駁回原告之請
    求。最高法院17年上字第917 號判例意旨參照。經查，原告
    主張系爭823 地號等16筆土地及系爭1596等2 筆土地均係被
    繼承人甲○○信託登記為被告所有一事，既為被告所否認，
    並辯稱系爭823 地號等16筆土地係被繼承人甲○○贈與被告
    所有，系爭1596等2 筆土地係由被告向訴外人黃春德買受取
    得所有權，均非被繼承人甲○○信託登記等情，自應由原告
    就其所主張系爭823 地號等16筆土地及系爭1596等2 筆土地
    係被繼承人甲○○信託登記為被告所有一事，負舉證之責。
    雖依原告所提土地登記謄本所載，被繼承人甲○○曾為系爭
    823 地號等16筆土地之所有權人，而其中834 等地號13筆土
    地係以贈與為原因直接移轉登記為被告所有，其中系爭 823
    等地號3 筆土地先以買賣為原因移轉登記為訴外人林維乾所
    有，再由訴外人林維乾以買賣為原因移轉登記為被告所有。
    然，土地所有權移轉原因諸多，兩造如有爭執，固不以土地
    登記謄本所載贈與、買賣之移轉原因為當然解釋，惟亦不限
    於信託一途，究不得僅以被告係直接或間接自被繼承人甲○○取得系爭823 號等16筆土地之所有權，即遽認被繼承人甲○○與被告間就系爭823 號等16筆土地存在信託之法律關係
    。原告所舉證人即凱凱公司負責人魏金卿證稱：土地出賣人
    與訂約過程並未言及賣地之原因或目的（本院92年11月6 日
    言詞辯論筆錄）。所買受土地登記被告、被繼承人甲○○所
    有，賣方亦為其二人，並未言及係賣方個人或家族土地，僅
    由原告乙○○告知他們家族、父親、母親、兄弟的土地及工
    廠還在那裡，訂約過程多與原告乙○○接洽，而與被告或被
    繼承人甲○○接觸較少，原告乙○○為介紹人之一，並受有
    仲介佣金，價金係以單價與土地總面積計算，並未就各筆土
    地約定價格等語（本院93年12月2 日言詞辯論筆錄），亦僅
    證明系爭823 等地號20筆土地係由原告乙○○為介紹人之一
    ，收取佣金並代理被告及被繼承人甲○○與訴外人凱凱公司
    訂約之事實，而未涉及被告登記為土地所有人究係原告所稱
    信託或被告所辯贈與、買賣等爭執事項，自亦不足為原告所
    稱信託關係存在之有利認定。至於系爭1596等地號等2 筆土
    地既係以被告為買受人向訴外人黃春德買受取得所有權，原
    告泛稱係被繼承人甲○○買受而信託被告名下云云，然迄未
    舉證以實其說，原告所稱被繼承人甲○○與被告就系爭1596
    等地號2 筆土地存在信託關係，自因不能證明，而不得憑採
    。原告又主張被告出售系爭823 等地號20筆土地所得價款11
    ,123,000 元 扣除支付系爭527 等地號4 筆土地價金之9,11
    0,000 元外，尚餘2,012,815 元，及被告取走佃農劉阿成所
    補貼30萬元，均應返還信託人即被繼承人甲○○云云，亦為
    被告所否認，並辯稱出售訴外人凱凱公司之系爭823 等地號
    20筆土地包括被告所有系爭82 3等地號16筆土地、系爭1596
    等地號2 筆土地及被繼承人甲○○所有其餘2 筆土地，所得
    價金1,112 萬3 千元中應歸被繼承人甲○○所有之57萬2,97
    5 元已由被繼承人甲○○取走，其餘款項自屬被告所有，並
    得自由支配。又因被告於75年10月間另購桃園縣觀音鄉○○
    段880 、883 地號土地價值補償佃農劉阿成超過受償金額，
    佃農劉阿成貼還之30萬元，自應歸被告所有等語。原告所舉
    證人王能武雖證稱其未處理被繼承人甲○○之財產，惟於72
    年間土地重劃又分割後，土地為原告所有，因被繼承人甲○○從事土地交易，出售土地後沒有分產，只是將買賣的土地
    信託登記在他兒子名下，是被繼承人甲○○告訴我的，被告
    則未告訴我這件事情。被繼承人甲○○曾委託我與其兒子談
    論土地交易之結算，因被告稱資金上有爭議，致當時沒有達
    成最後解決方案，被告僅先答應將桃園縣中壢市○○路五十
    七號不動產歸還被繼承人甲○○等語。（本院92年9 月3 日
    言詞辯論筆錄），惟證人王能武僅能證明被繼承人甲○○於
    提起本件訴訟前曾告知與其在本件訴訟上相同之陳述。況，
    依證人王能武所稱被告於證人王能武受被繼承人甲○○委託
    洽談相關事項時即表示有所爭議，自不能證明被繼承人甲○○訴訟外陳述與事實相符。原告既不能證明前述系爭823 地
    號等16筆土地及系爭1596等2 筆土地係被繼承人甲○○信託
    登記為被告所有，自不能證明以被告出賣土地所取得之價金
    ，為被繼承人甲○○所有。原告所稱被告有將所餘款項返還
    被繼承人甲○○之義務云云，尚不能證明確為真實。又，原
    告所稱佃農貼還之30萬元應歸被繼承人甲○○所有云云，然
    ，佃農劉阿成所耕作之系爭871 、871 之1 、925 及926 地
    號4 筆土地均登記為被告所有，而為補償佃農劉阿成而購入
    之桃園縣觀音鄉○○段880 、883 地號土地亦係以被告名義
    購入，並以被告名義與佃農劉阿成達成協議，被告於形式上
    即為出租人及實際補償之人。被告所辯佃農劉阿成因受償土
    地價額超過返補出租人之30萬元應歸其所有一事，自非全然
    無據。原告不能證明佃農劉阿成所耕作之系爭871 、871 之
    1 、925 及926 地號4 筆土地係均被繼承人甲○○登記為被
    告所有，已如前述，而原告所聲請訊問證人葉長壽證稱：其
    不記得云云等語（本院91年11月21日言詞辯論筆錄），自無
    為原告有利之認定。雖證人即劉阿成之妻劉郭鳳妹證稱：其
    先生即劉阿成已歿，係耕作甲○○之地，我們要以30萬元買
    受多分的地，錢已交付等語（本院91年11月21日言詞辯論筆
    錄）。然，佃農劉阿成係在被告取得耕地所有權前向被繼承
    人甲○○，承租時之耕地所有人仍為被繼承人甲○○，故證
    人劉郭鳳妹證稱其係耕作被繼承人甲○○之地云云，雖未與
    其經驗矛盾，但已與土地登記謄本所載所有人為被告及證人
    劉郭鳳妹庭陳租佃補償和解書所載當事人為被告而非被繼承
    人甲○○不符，亦不足以證明被告確有返還該30萬元之義務
    。原告主張被告應返還30萬元云云，自非可採。原告再主張
    被告以前述76年間出賣系爭823 等地號20筆土地所得資金轉
    投資，而於81年6 月4 日向訴外人癸○○購買，所取得系爭
    527 等地號3 筆土地及向訴外人林青鴻所購系爭1704地號土
    地，係被繼承人甲○○信託登記為被告所有云云，亦為被告
    所否認，並辯稱其固係以原告乙○○帳戶內資金支付系爭52
    7 等地號3 筆土地之價金，惟該資金係其出售所有系爭65等
    地號7 筆土地以價金1,707 萬零740 元出售，扣除介紹費、
    登記費後尚有1, 600餘萬元，並存入原告乙○○帳戶等語，
    經查，被告支付買受系爭527 等地號3 筆土地之價金，係由
    被告出售其名下系爭65等地號7 筆土地所得，匯入由原告乙○○帳戶內資金支付，雖被告所辯係原告乙○○向其借用，
    尚非全然可信。然款項匯入、進之原因，亦不限於信託一途
    ，亦應由主張係被繼承人甲○○信託之原告，負舉證責任。
    至於被告支付買受系爭1704地號土地，亦係由被告帳戶內自
    有款項支付價金。前述二筆價金之支付，形式上均與原告所
    稱係以前述76年間出賣包括被繼承人甲○○信託登記被告所
    有系爭823 號等16筆土地、系爭1596等地號等2 筆土地在內
    之系爭823 等地號20筆土地所得資金轉投資有間。惟，原告
    除無法證明系爭823 號等16筆土地及系爭1596等地號等2 筆
    土地確係被繼承人甲○○信託登記被告名下，已如前述外，
    原告亦未能將自前述76年間出賣系爭823 等地號20筆土地所
    得資金至被告買受系爭527 等地號3 筆土地資金來源逐一勾
    稽，資以證明被告確以前述76年間出賣系爭823 等地號20筆
    土地所得資金轉投資購買系爭527 等地號3 筆土地。證人癸○○雖證稱：其由介紹人之一之原告乙○○攜帶被告丙○○
    印章到場訂約，並收受價金支票，原告乙○○稱因賣地有錢
    要再買地，惟並未言及以被告為買受人之原因（本院94年 1
    月19日言詞辯論筆錄），亦僅能證明係由原告乙○○代理被
    告訂約及買地資金係來自賣地所得外，亦無法證明原告所稱
    買地資金係來自被繼承人甲○○並信託登記為被告所有之為
    真實。證人王能通證稱因其在土地附近之大甲幼獅工業區服
    務，其叔甲○○請我下班後去看看，惟不清楚具體的買賣內
    容，被繼承人甲○○曾告知係其所出資，因被告具自耕能力
    固登記為被告所有，並由原告乙○○耕作等語（本院92年 9
    月3 日言詞辯論筆錄），惟證人王能通僅能證明被繼承人甲○○於提起本件訴訟前曾告知購地資金係其所有，並因被告
    具自耕能力而登記為被告所有，惟僅能證明被繼承人甲○○
    於訴訟外有為與其在本件訴訟上相同之陳述，亦不能證明被
    繼承人甲○○訴訟外陳述與事實相符。原告主張被告以前述
    76年間出賣系爭823 等地號20筆土地所得資金轉投資，而分
    別向訴外人癸○○、林青鴻買受，並取得系爭527 等地號 3
    筆土地及系爭17 04 地號土地係被繼承人甲○○信託登記為
    被告所有云云，亦因不能證明，而不得採信。依前說明，原
    告所稱被告所出售之系爭82 3地號等16筆土地及系爭1596等
    2 筆土地，係被繼承人甲○○信託登記為被告所有，被告有
    將取得價金返還被繼承人甲○○之義務，佃農劉阿成返補之
    30萬元應屬被繼承人甲○○所有，及以被告名義所買受之系
    爭527 等地號3 筆土地係被繼承人甲○○信託登記為被告所
    有等情，均因不能證明，而不能採為真實。
七、從而，原告依信託之法律關係請求被告（一）應將坐落桃園
    縣新屋鄉○○○段527 地號，面積0.2 04公頃；同段528 地
    號、面積0.20 11 公頃；同段529 地號、面積0.1988公頃及
    觀音鄉○○段17 04 地號、面積0.0700公頃等4 筆土地之所
    有權移轉登記與兩造公同共有。（二）被告應給付2,312,81
    5 元予兩造公同公有，及自起訴狀繕本送達之翌日（91年 4
    月30日）起至清償日止，按週年利率5%計算之利息。為無理
    由，應予駁回。
八、原告之訴既經駁回，其假執行之聲請即失所附麗，自應併予
    駁回。
九、本案事證已臻明確，原告其餘攻擊防禦方法，經本院審酌後
    ，認已與本院所為上述判斷不生影響。爰不予一一贅述，併
    此敘明。
十、據上論結：本件原告之訴為無理由，依民事訴訟法第78條、
    第85條第1項前段，判決如主文。
中　　華　　民　　國　　94　　年　　8 　　月　　24　　日
                  民事第一庭    法　官　張天民
以上正本係照原本作成
如對本判決上訴，須於判決送達後20日內向本院提出上訴狀
中　　華　　民　　國　　94　　年　　8 　　月　　24　　日
                                書記官　劉雅玲
